【裁判字號】    97,財管,23
【裁判日期】    980209
【裁判案由】    指定遺產管理人
【裁判全文】
臺灣宜蘭地方法院民事裁定              97年度財管字第23號
聲  請  人  臺灣中小企業銀行股份有限公司
法定代理人  戊○○
非訟代理人  丁○○
相  對  人  丙○○
上列聲請人聲請指定被繼承人乙○○遺產管理人事件，本院裁定
如下：
    主  文
指定丙○○（男，民國○○○年○○月○○日生，身分證統一編
號：Ｚ000000000）為被繼承人乙○○（男，民國○○○年○○月
○日生，生前住宜蘭縣蘇澳鎮○○里○○○路二十二號，於民國
九十六年四月六日死亡）之遺產管理人。
准對被繼承人乙○○之繼承人為承認繼承之公示催告。
被繼承人乙○○之繼承人，應自前項公示催告最後登載新聞紙之
日起，壹年內承認繼承，上述期限屆滿，無繼承人承認繼承時，
被繼承人乙○○之遺產，於清償債權並交付遺贈物後，如有剩餘
即歸屬國庫。
聲請程序費用由被繼承人乙○○之遺產負擔。
    理  由
一、聲請意旨略以：被繼承人乙○○於民國九十六年四月六日死
    亡後，其繼承人均拋棄繼承，導致被繼承人乙○○是否尚有
    其他繼承人仍處屬不明，且其親屬會議復未於法定期間內選
    定遺產管理人，造成被繼承人之遺產無人管理，相關民事訴
    訟程序因而停止無法進行。緣訴外人王隆海前於九十三年六
    月十日以其所有座落苗栗縣竹南鎮○○段○○段一四０六地
    號土地及其上苗栗縣竹南鎮○○段○○段八一二號建號（門
    牌號碼：苗栗縣竹南鎮○○街二十巷三十六號建物）（下稱
    系爭土地及建物）向聲請人設定登記最高限額抵押權新臺幣
    （下同）五百萬零四萬元後，將系爭土地及建物售予被繼承
    人乙○○。今因訴外人王隆海仍積欠聲請人借款共計一千二
    百三十九萬九千八百五十八元尚未清償且行方不明，經臺北
    地方法院判決確定並由臺灣苗栗地方法院針對系爭土地及建
    物進行強制執行程序，是聲請人就被繼承人之繼承人有無與
    遺產管理事項，當屬利害關係人，爰依法聲請指定甲○○、
    丙○○或財政部國有財產局（下稱國有財產局）為被繼承人
    乙○○之遺產管理人，俾得踐行公示催告等程序等語。並提
    被繼承人乙○○之繼承系統表、戶籍謄本、系爭土地及建物
    登記謄本、本院民事庭九十七年八月十五日宜院瑞民乙字第
    ０九七００００三０五號函、臺灣苗栗地方法院民事執行處
    九十七年八月七日苗院燉九七執溫字第一０二一二號通知、
    臺灣臺北地方法院九十四年度訴字第三五五八號民事判決及
    確定證明書、臺灣臺北地方法院九十五年度訴字第九八六六
    號民事判決及確定證明書、抵押權設定契約書、他項權利證
    明書、臺灣企銀個人購車及購屋貸款定型化契約等件為證。
二、按繼承開始時，繼承人有無不明，而無親屬會議或親屬會議
    未於一個月內選定遺產管理人者，利害關係人得聲請法院選
    任遺產管理人，並由法院依公示催告程序，定六個月以上之
    期限，公告繼承人，命其於期限內承認繼承。按公示催告之
    公告，應黏貼於法院之公告處，並登載於公報、新聞紙或其
    他相類之傳播工具；前項登載公報、新聞紙或其他相類之傳
    播工具之日期或期間由法院定之。次按，民事訴訟法第五百
    四十二條及第五百四十三條之規定，除申報權利期間外，於
    依民法第一千一百七十八條所為之公示催告準用之，民法第
    一千一百七十七條、第一千一百七十八條第一項、第二項、
    民事訴訟法第五百四十二條及非訟事件法第一百五十二條均
    規定甚明。末按，先順序繼承人均拋棄其繼承時由次順序之
    繼承人繼承，其次順序繼承人有無不明或第四順序之繼承人
    均拋棄其繼承者，準用關於無人承認繼承之規定，民法第一
    千一百七十六條第六項亦著有明文。
三、次按，遺產管理人之職務如下：(一)編製遺產清冊；(二)為保存
    遺產必要之處置；(三)聲請法院依公示催告程序，限定一年以
    上之期間，公告被繼承人之債權人及受遺贈人，命其於該期
    間內報明債權及為願受遺贈與否之聲明，被繼承人之債權人
    及受遺贈人為管理人所已知者，應分別通知之；(四)清償債權
    或交付遺贈物；(五)有繼承人承認繼承或遺產歸屬國庫時，為
    遺產之移交，民法第一千一百七十九條第一項定有明文。是
    依前揭規定可知，遺產管理人之職務，主要在整理被繼承人
    之財產，踐行被繼承人債權、債務之確認，將債權人債權、
    債務作合理之分配，並於有繼承人承認繼承時，或遺產分配
    後尚有剩餘時，將遺產移交繼承人或國庫。又依民法第一千
    一百八十五條：無人繼承之遺產於清償債權、交付遺贈物後
    ，如有賸餘則歸屬國庫之規定，即知無人繼承之遺產若有賸
    餘，終歸國家所取得。
四、末按，聲請法院選任遺產管理人，法院有裁量權，並不受當
    事人之拘束，可依職權選任適當之管理人。又選任遺產管理
    人，首應考慮適切性，即除管理遺產當需公平外，當以對遺
    產遺債情況瞭解較深者優先選任，縱若被繼承人之繼承人等
    親屬無任遺產管理人之意願，法院亦得依職權選任適當之人
    為遺產管理人。再者，遺產管理人之職務在於編製遺產清冊
    、保存遺產必要之處置、清償債權或交付遺贈物及遺產之移
    交等事務，自應由與被繼承人關係密切，對於被繼承人之遺
    產及遺債事務有相當瞭解者任之，顯較對被繼承人毫無所悉
    之第三人或公務機關擔任更具適切性。秉此，因繼承人與被
    繼承人之關係密切，理當較為瞭解被繼承人之財產狀況，是
    應自被繼承人之繼承人或親屬中選任遺產管理人為適宜。況
    於拋棄繼承事件中，多屬遺債大於遺產而形同破產，法院於
    指定被繼承人之遺產管理人時，當先審查是否尚有其他適合
    之人可資擔任被繼承人之遺產管理人，若無，係於不得已之
    情況下，始指定國有財產局為遺產管理人。蓋國有財產局乃
    屬公務機關，依國有財產法規定綜理國有財產事務，執行事
    務所需預算為全國人民納稅所得，苟顯無遺產足以歸屬國庫
    ，即存有利用國家資源管理對國庫毫無利益之財產並須墊付
    無法歸墊之管理費用，無異導致公器淪為私用，損及全民利
    益，令國庫遭受利益之侵害（最高法院八十九年度臺抗字第
    五一九號裁定意旨參照）。
五、經查，聲請人主張被繼承人乙○○之繼承人均已拋棄繼承，
    是否尚有其他繼承人仍屬不明，且訴外人王隆海以系爭土地
    及建物設定抵押借款後，迄今猶未清償完畢且行方不明，目
    前系爭土地及建物所有權人則為被繼承人乙○○等情，業已
    提出前揭書證為據，並經本院依職權調閱本院九十六年度繼
    字第一０七號卷宗核閱屬實，堪認聲請人主張各情屬實。又
    參酌卷附日升不動產估價師事務所受臺灣苗栗地方法院委託
    ，針對系爭土地及建物與增建苗栗縣竹南鎮○○段○○段一
    二九七建號之建物進行鑑價後，認預估標的物淨值僅有四百
    七十八萬九千二百四十三元之鑑價結果，即徵被繼承人乙○
    ○所有之系爭土地及建物價值，顯然低於系爭土地及建物所
    設定之最高限額抵押權五百零四萬元。換言之，被繼承人乙
    ○○所有之系爭土地及建物之遺產價值，顯然低於系爭土地
    及建物設定最高限額抵押權所擔保之債務，亦即遺債大於遺
    產而形同破產，應屬明甚。職是之故，本院認雖被繼承人乙
    ○○之各順序繼承人皆已拋棄繼承，然既被繼承人尚有其他
    親屬，仍不宜逕行指定財政部國有財產局為被繼承人之遺產
    管理人，避免以國家公務機關代管私人遺產，且管理費用亦
    顯然無法由被繼承人遺產歸墊，導致利用全民資源負擔個人
    私務之支出，灼屬不符社會公平原則。另復審酌相對人丙○
    ○雖已拋棄繼承，然其既為被繼承人乙○○之兄且前與被繼
    承人乙○○同居宜蘭縣蘇澳鎮○○里○○○路二十二號，堪
    認其對被繼承人乙○○生前財產及債權債務關係應較他人知
    詳，指定相對人丙○○擔任被繼承人乙○○之遺產管理人要
    無不妥，爰裁定如主文第一項所示，並依法為承認繼承之公
    示催告。末按，民法第一千一百八十五條規定：第一千一百
    七十八條所定之期限屆滿，無繼承人承認繼承時，其遺產於
    清償債權，並交付遺贈物後，如有賸餘，歸屬國庫。附此敘
    明。
六、依非訟事件法第一百五十七條，裁定如主文。
中    華    民    國    98    年    2     月    9     日
                    家事法庭法  官  陳嘉年
以上正本與原本無異。
如不服本裁定，應於裁定送達後10日內向本院提出抗告狀（應附
繕本）。
中    華    民    國    98    年    2     月    11    日
                            書記官  邱淑秋


司法院資訊處製作；財團法人民間司法改革基金會備份。
